【裁判字號】    98,監,16
【裁判日期】    980409
【裁判案由】    改定子女監護權
【裁判全文】
臺灣花蓮地方法院民事裁定                98年度監字第16號
聲  請  人  甲○○
相  對  人  丙○○
上列當事人間聲請改定子女監護權事件，本院裁定如下：
    主  文
聲請駁回。
聲請程序費用由聲請人負擔。
    理  由
一、按父母均不能行使、負擔對於未成年子女之權利義務，或父
    母死亡而無遺囑指定監護人時，依左列順序定其監護人︰一
    與未成年人同居之祖父母。二與未成年人同居之兄姊。三不
    與未成年人同居之祖父母。未能依前項之順序定其監護人，
    或為未成年子女之最佳利益，法院得依未成年子女、檢察官
    、當地社會福利主管機關或其他利害關係人之聲請，就其三
    親等內旁系血親尊親屬、社會福利主管機關、社會福利機構
    或其他適當之人選定或改定為監護人，並得指定監護之方法
    ，民法第1094條第1、2項分別定有明文。
二、本件聲請意旨略以：聲請人甲○○為未成年人乙○○（男、
    民國○○年○○月○○日生、身分證統一編號：Ｚ000000000號）之
    外祖母。乙○○之父母丙○○、丁○○於90年6月1日離婚，
    約定乙○○由丁○○監護，惟丁○○不幸於98年1 月11日死
    亡，且未立遺囑指定監護人，依法乙○○本應由其父丙○○
    監護，然丙○○於95年6月7日因腦幹溢血成為重度殘障，現
    由桃園縣政府社會處協助安置於財團法人臺灣省私立○○○○之家附設○○老人養護中心養護，事實上無能力監護乙○○。乙○○現居高雄，暫由丁○○生前同居人照顧，故乙○○無與其同居之祖父母或成年兄姐，聲請人依規定應係乙○○之監護人，聲請人身體健康，有監護乙○○之意願，且聲
    請人尚有兒女即乙○○之舅舅、阿姨可以協助照顧乙○○，
    為便於處理乙○○日常事務及就學，爰依法聲請改定聲請人
    為乙○○之監護人等語。
三、經查：
  (一)聲請人主張乙○○之父母丙○○、丁○○於90年6月1日離婚
    ，約定乙○○由丁○○監護，惟丁○○不幸於98年1 月11日
    死亡，且未立遺囑指定監護人。乙○○現居高雄，暫由丁○○生前同居人照顧，其無同居之祖父母及成年兄姐等事實，
    業據其提出戶籍謄本3 件為證，並據證人乙○○到庭證述明
    確，又丙○○於95年6月7日因腦幹溢血成為重度殘障，現由
    桃園縣政府社會處協助安置於財團法人臺灣省私立○○○○
    之家附設○○老人養護中心養護，事實上無能力監護乙○○
    乙情，有丙○○委請該安置中心代書之說明書、桃園縣政府
    函暨安置個案表、丙○○之殘障手冊各1 件在卷可稽，準此
    ，可知未成年人乙○○之父丙○○事實上無法行使親權，乙○○之母丁○○已辭世，且未立遺囑指定監護人，目前並無
    與乙○○同居之內外祖父母與成年兄姐。
  (二)經本院委囑花蓮縣政府委託社團法人花蓮縣兒童暨家庭關懷
    協會對本件進行訪視，結果認：聲請人曾與乙○○有共同生
    活經驗，雖自92年起，乙○○與母同住高雄，以致聲請人對
    乙○○生活近況不熟悉，惟聲請人為乙○○之外祖母，且於
    丁○○死後有意願承擔照顧乙○○之責任與義務，且以聲請
    人之情況，能提供乙○○不錯之照顧品質，故乙○○由聲請
    人監護並無明顯不利乙○○情事，因此評估聲請人適任監護
    人等情，有該協會98年3 月31日花兒家監第980034號函暨未
    成年兒童及少年監護權訪視評估報告1份在卷足憑。
四、綜上，本件既有民法第1094條第1 項所規定父不能行使親權
    ，及母死亡而無遺囑指定監護人之情形，自得依該條所列順
    序定其監護人，乙○○並無與其同居之內外祖父母及成年兄
    姐，已如上述，是乙○○即無第一、二順位法定監護人，依
    前揭法條規定，即應由第三順位法定監護人任乙○○之監護
    人，而聲請人為與乙○○不同居之外祖母，故聲請人即應為
    乙○○之法定監護人，且聲請人亦無不適任監護之情事，是
    以聲請人並無再聲請本院改定其為乙○○監護人之必要。從
    而，聲請人之本件聲請，核無必要，應予駁回。
五、至關於未成年人乙○○之監護人戶籍登記乙節，按監護登記
    屬身分登記，為戶籍登記之一種，戶籍法第4條第1項定有明
    文，此種身分登記之申請，經核其性質為報告之申請，不論
    是否已為監護登記，對其身分關係之發生之效果不生任何影
    響，是聲請人既為乙○○之法定監護人，自應於保護、增進
    其利益之範圍內，行使、負擔對於乙○○之權利、義務，並
    為乙○○之法定代理人。然因我國法上戶籍具有證明各種人
    具體之身分關係及證明個人身分關係現狀之機能，且依照戶
    籍法第67條第1 項規定，各機關所需之戶籍資料，應以戶籍
    登記為依據，故聲請人自得依戶籍法相關規定，以乙○○之
    監護人之身分，向戶政機關申請為監護登記，附此敘明。
六、依非訟事件法第21條第2 項，民事訴訟法第78條、第95條，
    裁定如主文。
中    華    民    國    98    年    4     月    9     日
                  家事法庭      法  官  吳韻馨
上列正本證明與原本無異。
如對本裁定不服，應於送達後10日內，向本院提出抗告狀（應抄
附繕本）。
中    華    民    國    98    年    4     月    13    日
                                書記官  陳賜福


司法院資訊處製作；財團法人民間司法改革基金會備份。
